【裁判字號】    95,訴,198
【裁判日期】    951026
【裁判案由】    返還土地
【裁判全文】
臺灣嘉義地方法院民事判決               95年度訴字第198號
原      告  乙○○
            甲○○
            丙○○
上3人共同
訴訟代理人  李孟哲律師
被      告  丁○○
訴訟代理人  唐淑民律師
上列當事人間返還土地事件，於中華民國95年10月12日言詞辯論
終結，本院判決如下：
    主  文
被告應將坐落嘉義市○○段二五八之二二地號、地目：旱、面積
四０三平方公尺土地上之樹木移除，並將土地返還原告。
訴訟費用由被告負擔。
本判決第一項於原告以新臺幣壹佰陸拾玖萬元供擔保後，得假執
行。
    事  實  及  理  由
一、原告起訴主張：
（一）緣被告於民國（下同）92年10月7日向原告等購買座落嘉
      義市○○段258之11及258之8地號土地，作為興建房屋之
      用；另外為增加被告銷售新屋賣點，約定原告無償提供所
      有土地綠帶即同地段258之22地號土地（下稱系爭土地）
      供被告以種植草皮方式綠化環境，後因原告所毗鄰座落同
      地段257之18地號土地，目前亦有新建工程進行中，為期
      工程進行及生活通行之便，原告特於95年3月9日委請律師
      函覆被告上情，並敦請勿為其他植物、假山假水行為。詎
      被告竟置若罔聞，於接獲上開律師函後故意於同年月16日
      日在系爭土地強行栽種高莖植物，嚴重妨害原告工程進行
      ，且影響原告生活暨通行權利，明顯損害他人權利，其為
      權利濫用甚明。
（二）按系爭土地非屬本件買賣標的物，核其性質，要屬民法使
      用借貸法律關係，而本件借貸關係未定期限，亦不能依借
      貸目的，而定其期限，依民法第470條第2項規定，借貸人
      即原告等得隨時請求返還，且被告於系爭土地強行栽種高
      莖，妨害原告通行等權利，已違反當初出借時之約定方法
      使用，原告自得終止借貸關係，請求移除地上高莖植物，
      並索回系爭土地；退步言之，被告在前開承購土地建築新
      屋幾乎銷售殆盡，則其借貸目的已達成，縱依民法第470
      條第1項後段規定，原告亦得請求返還系爭土地。
（三）原告以訴狀送達被告視為終止兩造間借貸關係之意思表示
      ，並聲明：1、被告應將座落嘉義市盧厝258之22地號土地
      上之樹木移除，並將土地交還原告。2、陳明願供擔保准
      以宣告假執行。
（四）就被告抗辯之陳述：
   1、被告向原告購買嘉義市○○段258之11及258之8地號土地
      時，日後如何在前揭土地上規劃建築案場，原告並不知情
      ，且非兩造買賣契約之約定事項，原告自不受被告日後規
      劃之案場及使用土地方式所拘束，而雖於買賣契約第13條
      其他特約事項約定：北邊綠帶地盧厝段258之22號土地，
      出賣人同意無條件提供予承買人綠地環境，絕無異議等語
      ，惟此乃為增加被告銷售新屋賣點，而由原告同意無償將
      系爭土地借予被告綠化使用，核其性質應屬使用借貸關係
      無疑；何況系爭土地公告地價即高達新臺幣500多萬，並
      非買賣標的，尚難因記載於買賣契約書內，即認係買賣契
      約之附隨義務。再者，系爭土地位於兩造買賣標的之北邊
      ，而買賣標的業經被告於其上建築房屋，成為一近似封閉
      性之社區，社區內之公共設施均已完成而能獨自使用，系
      爭土地係自外於社區，顯見兩造雖約定由原告提供系爭土
      地供被告綠化環境，顯非與主給付義務有關之保管、協力
      、保密、不作為及保護義務，自非附隨義務，不言可喻。
   2、被告稱系爭土地北邊為同段258之10、258之21、257之18
      地號均為原告所有，原告可從上開土地自由出入，且人車
      均可順暢通行，認其種植高莖植物無妨害通行之虞云云，
      要非事實。蓋前揭土地與他人土地相鄰，北面、東邊並無
      出路，西邊則靠258之22地號對外通行，被告將258之22地
      號種植高莖植物妨害原告因新建工程所需之車輛運載通行
      一事，至為明顯，被告空言其未妨害原告通行，與事實不
      符。
二、被告則以：
（一）被告曾於92年10月7日向原告等購買座落嘉義市○○段258
      之11及258之8地號土地作為興建房屋一事不爭執，然依兩
      造簽訂土地買賣契約書（下稱系爭契約）第13項載明：1
      、出賣土地相鄰8米計畫道路盧厝段258之9土地，出賣人
      同意無條件提供於承買人通行，絕無異議。及北邊綠帶盧
      厝段258之22號土地一筆，出賣人同意無條件提供予承買
      人綠化環境，絕無異議。2、出賣人應申請鑑界。由契約
      書條款內容知，系爭土地乃買賣契約出賣人之附隨義務，
      而非兩造於買賣契約外，另行成立有使用目的之使用借貸
      契約，換言之，被告自始自終均無與原告另行成立所謂之
      使用借貸契約之意思表示，此從整體買賣契約之內容及被
      告將前開之附隨義務內容均納入整體預售屋買賣契約之內
      容即可明白，是以，原告起訴之主張，顯無理由。
（二）次查，被告向原告購買土地後，先後於93年3月27日及93
      年5月8日在聯合報上刊登廣告，推案銷售「大雅麗郡」預
      售屋，從廣告內容可以看出「5米綠帶後花園」是本案強
      力推薦之重點，也是被告對客戶的承諾，因而自94年下半
      年起，即多次欲進行整地綠化之工程，惟遭原告多方阻饒
      ，未竟全功；嗣住戶因不滿被告未依約實踐5米綠帶後花
      園之承諾，要求解約退屋，被告怕連鎖反應，不得已在95
      年3月16日耗資整地綠化、栽種高莖植物以遮陽，原告誣
      指被告權利濫用，所言不實。
（三）復查，系爭土地所進行之「5米綠帶後花園」北邊土地即
      258之10、258之21、257之18地號均為原告所有，且有8米
      3之寬度面臨聯外道路，扣除被告利用其中3米寬土地種植
      高莖植物，原告尚有5米3寬度可從上開土地自由出入，況
      且，高莖植物是從第2間才開始栽種，故原告實際可以使
      用之路寬足有8米3，何來妨害原告通行？被告依買賣契約
      本即應在約定5米綠帶上種植高莖植物以進行綠化工程，
      但尚考量原告人車通行之需要，實際僅利用其中3米寬之
      土地種植高莖植物，何來權利濫用？是原告起訴顯無理由
      ，並聲明：原告之訴駁回。
三、本件兩造不爭執之事項：
（一）被告於92年10月7日向原告等購買座落嘉義市○○段258之
      11及258之8地號土地，並於兩造所簽訂之土地買賣契約書
      第13項第1款載明：「出賣土地相鄰8米計畫道路盧厝段
      258之9土地，出賣人同意無條件提供於成買人通行，絕無
      異議。及北邊綠帶盧厝段258之22號土地一筆，出賣人同
      意無條件提供予承買人綠化環境，絕無異議。」（下稱系
      爭條款）。
（二）被告於系爭土地上種植高莖植物。
（三）緊鄰系爭土地北方之土地即嘉義市○○段258之10、258
      之21、257之18地號土地均為原告等所有，目前有建案進
      行中。
四、本件兩造之爭點：
（一）系爭條款究係成立使用借貸之契約或僅為系爭買賣契約之
      附隨義務？
（二）若系爭條款成立使用借貸契約，原告得否終止之？
（三）原告終止系爭使用借貸契約，有無權利濫用之情事？
五、按探求契約當事人之真意，本應通觀契約全文，依誠信原則
    ，從契約之主要目的及經濟價值等作全般之觀察。次按，於
    債之關係中，債務人之義務可分為主給付義務、從給付義務
    及附隨義務三類，而所謂的給付義務則包括主給付義務與從
    給付義務在內，給付義務可藉由履行請求權，透過給付之訴
    或不作為之訴達到履行之目的。而所謂從給付義務係為了準
    備、確定、支持及完全履行主給付義務之具有本身目的之獨
    立附隨義務，又被稱為「與給付有關之附隨義務」。因僅持
    有或得支配主給付義務之內容，通常無法滿足債權人普遍性
    及持續性對待給付結果之需求，因而債務人常同時負有穩定
    給付過程之從給付義務。簡言之，從給付義務未被履行時，
    可能導致主給付成為不正確或是無意義之履行，是從給付義
    務存在之目的，乃為確保債權人之利益能獲得最大之滿足（
    參見姚志明著，誠信原則與附隨義務-民法研究會第23次學
    術研討會紀錄，收錄於法學叢刊第184期第140、143頁）。
    系爭條款雖載明原告同意無條件提供系爭土地予被告綠化環
    境，絕無異議，然兩造就系爭土地之約定使用，乃為綠化環
    境，增加被告建案銷售量，究非與系爭契約所定嘉義市○○
    段258之11及258之8地號土地之買賣給付過程有何準備、確
    定、支持及完全履行之協力性，復與被告買地建屋之契約主
    要目的無直接關聯，而系爭土地之使用、綠化與否，亦與系
    爭契約之主給付履行結果無影響，是系爭條款之約定並非原
    告就系爭契約所負之附隨義務甚明。再參酌系爭土地位於市
    區之住宅區內，依卷附系爭土地登記謄本所載公告土地現值
    計算，其價格即達5,077,800元（計算式：403x12600=
    0000000），原告於兩造就系爭土地並未約定使用之代價、
    期限或稅賦之負擔等細目之情形下，斷無將系爭土地以系爭
    條款約定予被告無限期無償使用之理，是綜觀整體契約之目
    的及解釋當事人訂約之真意，雙方就系爭條款應另行成立一
    使用借貸契約，而非幾等同贈與之無限期使用權關係。
六、第按，貸與人因不可預知之情事自己需用借用物者，得終止
    契約，為民法第472條第1款所明定。本條之適用，不問使用
    借貸是否定有期限，均包括在內。所謂不可預知之情事，指
    在訂立使用借貸契約以後所發生之情事，而非訂立契約時所
    能預見者而言。而所謂自己需用借用物，衹須貸與人有自己
    需用借用物之原因事實為已足，其是否因正當事由而有收回
    之必要，不必深究。兩造間就系爭條款係成立使用借貸契約
    ，業如上述，而兩造於92年10月7日訂立系爭契約（含系爭
    條款）後，原告所有位於系爭土地北方之嘉義市○○段258
    之2地號（現合併為同段257之18地號）土地，原為畸零地，
    於93年10月1日因與鄰地交換土地，成為形狀方正之土地，
    原告乃將之與其所有之嘉義市○○段258之10地號、同段258
    之21地號土地，一同整地欲建築房屋出售，此為兩造所不爭
    ，並有上開3筆土地之登記謄本及地籍圖謄本在卷足憑，是
    原告於93年10間有自己需用系爭土地以供合併整地建屋之事
    實，而為92年10月間出借系爭土地時所不能預知，則原告所
    為終止借貸關係之意思表示，於法自非無據。
七、再按，權利之行使，不得違反公共利益，或以損害他人為主
    要目的，民法第148條第1項定有明文。而權利之行使是否構
    成權利濫用，須以權利人行使權利時，主觀上有無以損害他
    人為主要目的，且客觀上尚須綜合權利人因行使權利可得之
    利益與他人及國家社會因其行使權利所受之損失，比較衡量
    而定。查本件原告因自己需用系爭土地，俾與相鄰土地一同
    建築房屋出售，已如前述，原告就此建案出售後可得利益非
    少，而被告之建案則幾乎銷售完畢，此為被告所不爭，就被
    告之建案銷售時，以系爭土地綠化帶為名，所能增加銷售量
    之利益，被告亦已享得，本院衡量上開雙方利得及損失，尚
    難認原告終止系爭使用借貸契約，請求被告移除樹木返還土
    地，主觀上有以損害被告為主要之目的，而應為原告正當權
    利之行使。從而，原告本於物上請求權，訴請被告移除樹木
    ，本於借用物返還請求權，訴請被告返還系爭土地，洵屬正
    當，應予准許。
八、本件關於訴訟標的法律關係之判斷已臻明確，兩造其餘攻擊
    防禦方法及舉證，縱予斟酌亦不影響於終局判決結果，無須
    一一論列，併予指明。
九、原告陳明願供擔保，聲請宣告假執行，核無不合，爰酌定相
    當擔保金額予以准許。
十、據上論結，原告之訴為有理由，依民事訴訟法第78條、第
    390條第2項，判決如主文。
中    華    民    國    95    年    10    月    26    日
                  民事第一庭法  官  陳俞婷
以上正本係照原本作成。
如對本判決上訴須於判決送達後20日內向本院提出上訴狀。
中    華    民    國    95    年    10    月    31    日
                            書記官  林美足


司法院資訊處製作；財團法人民間司法改革基金會備份。
